智慧財產法院行政判決
　　　　　　　　　　　　　　　　　 99年度行商訴字第204號
　　　　　　　　　　　　　　　　　　100年1月27日辯論終結
原　　　告　三井極壽司有限公司
代　表　人　黃奕瑞
訴訟代理人　劉宗欣律師
　　　　　　邵瓊慧律師
被　　　告　經濟部智慧財產局
代　表　人　王美花（局長）住同上
訴訟代理人　倪麗萍
上列當事人間因商標註冊事件，原告不服經濟部中華民國99年8
月19日經訴字第09906061410 號訴願決定，提起行政訴訟，本院
判決如下：
    主  文
訴願決定及原處分均撤銷。
被告應就原告第096038650 號「極壽司KYOKU 及圖」商標申請案
為准予註冊之審定。
訴訟費用由被告負擔。
    事實及理由
一、事實概要：
    原告前於民國96年8 月13日以「極壽司KYOKU 及圖」商標，
    指定使用於商標法施行細則第13條所定修正前商品及服務分
    類表第30類之「壽司」商品（下稱系爭商標，如附圖1 所示
    ），向被告原處分機關經濟部智慧財產局申請註冊，經被告
    審查，認系爭商標圖樣上主要識別部分「極」字，與據以核
    駁之註冊第1134794 號「極字設計圖」及第1154581 號「極
    GPING 」商標（如附圖2 所示）圖樣相較，二者皆有相同之
    中文字「極」，應屬構成近似之商標，復均指定使用於同一
    或類似商品，有致相關消費者混淆誤認之虞，應不准註冊，
    以99年5 月7 日商標核駁第322837號審定書為核駁之處分。
    原告不服，提起訴願，經經濟部99年8 月19日經訴字第0990
    6061410 號訴願決定駁回，原告仍不服，遂向本院提起行政
    訴訟。
二、原告之主張：
  (一)系爭商標與據以核駁商標第1134794 號「極字設計圖」以及
    第1154581 號「極GPING 」商標之整體觀察，外觀、讀音、
    觀念無一近似：
  1.系爭商標係以經特殊設計葉狀圖形結合中文「極壽司」，「
    三井」及外文「KYOKU 」、「MITSUI」而成之組合商標，基
    於商標構成之一體性，由該商標全體所構成「外觀」、「觀
    念」、「讀音」觀察，已足以作為交易上識別標識。系爭商
    標圖案比例中，中文「極壽司」之字體雖稍大，但引人注目
    者係經特殊設計葉狀圖形，「三井」及外文「KYOKU 」、「
    MITSUI」，均具高度識別性，自不得以主要部分觀察原則為
    詞，將中文「極壽司」抽離，而割裂商標整體性錯誤地判斷
    商標近似。
  2.如以系爭組合商標全體與據以核駁註冊第1134794 號「極字
    設計圖」及第1154581 號「極GPING 」商標圖樣相較，其「
    外觀」、「觀念」、「讀音」無一近似。自外觀而言，系爭
    商標係包含圖形、中文及外文之組合，一般消費者唱呼之商
    標名稱為「極壽司三井KYOKU MITSUI及圖」或「三井極壽司
    」，其整體觀念呈現高級日本料理之和風意匠，提供精緻之
    壽司商品。反之，據以核駁註冊第1134794 號「極字設計圖
    」及第1154581 號「極GPING 」商標僅有一圓型中文「極」
    字，設計意匠為中式銅錢造型，其所提供之服務乃平民化之
    餡餅、饅頭、包子等傳統小吃。兩者商標不僅就外觀通體觀
    察並非近似，予消費者之觀念及唱呼之讀音所產生之印象亦
    不相同。
  (二)原告公司代表人黃奕瑞係知名日本料理「三井」集團之創辦
    人，97年11月1 日財訊報導「從一無所有到十億營收的和食
    王國：十四歲小學徒黃奕瑞的三井傳奇」，文中完整敘述黃
    奕瑞的創業歷程及理念，以及以板前料理為訴求之三井「極
    壽司」開店緣由。原告公司於93年8 月20日核准設立並開始
    營業，同時使用系爭商標於店面招牌、門口立牌、菜單、名
    片、包裝袋等各式表彰日本料理餐廳服務之標識物件上，迄
    今已逾六年，自開始使用至申請時（96年8 月13日）亦已長
    達三年。挾著日本料理「三井」集團之知名度，原告公司93
    年開張不到四個月營業收入淨額即達新台幣（下同）280 萬
    元，94年迄今每年營業收入淨額均達數千萬元由此可見，系
    爭商標已經長期使用，且為相關消費者所熟悉。
  (三)依「混淆誤認之虞審查基準」（下稱審查基準）因素逐一審
    酌，系爭商標之註冊與據以核駁註冊第1134794 號「極字設
    計圖」以及第1154581 號「極GPING 」商標無致混淆誤認之
    虞：
  1.商標識別性之強弱：
    系爭商標由中文「極壽司」與經特殊設計葉狀圖形，「三井
    」及外文「KYOKU 」、「MITSUI」所組合，具高度識別性，
    「三井」、「MITSUI」於餐飲服務已成為著名商標，更為消
    費者識別原告所提供服務之重要指標。
  2.商標是否近似暨其近似之程度：
    如以系爭組合商標全體與據以核駁註冊第1134794 號「極字
    設計圖」及第1154581 號「極GPING 」商標圖樣相較，雖皆
    有「極」字，但兩者「外觀」、「觀念」、「讀音」無一近
    似，並非近似商標，已詳如前述。
  3.商品/服務是否類似暨其類似之程度：
    參酌審查基準5.3.2 、5.3.4 及商標法第17條第6 項意旨，
    系爭商標指定於高級日本板前料理之精緻壽司商品，與據以
    核駁商標之餡餅、饅頭、包子等傳統小吃相較，兩者提供之
    商品雖均屬食品，但高級日本壽司價格動輒數千元，而餡餅
    、饅頭、包子等平民化小吃則不過數十元，且壽司主要原料
    為生鮮海產，與中式小吃之原料、產製者均不相同，提供之
    服務、地域及行銷管道亦有明顯區隔，依一般社會通念及市
    場交易情形，不致使相關消費者引起混淆誤認。況且，根據
    原告委託之徵信調查，據以核駁商標目前已未使用，自無可
    能與原告之商標造成混淆誤認，且據以核駁商標先前使用時
    亦僅使用於手推餐車販賣鍋貼等小吃，依前開審查基準之規
    定，其與原告所經營之高級日本板前料理造成混淆誤認之機
    會近乎為零。
  4.先權利人多角化經營之情形 ：
    先權利人並無多角化經營之情形。
  5.實際混淆誤認之情事：
    原告使用系爭商標迄今已逾六年，並無實際混淆誤認之情事
    。復依前述商標使用調查報告，據以核駁商標目前已未使用
    ，更無實際混淆誤認之可能。
  6.相關消費者對各商標熟悉之程度
    原告為知名日本料理「三井」集團之關係企業，系爭商標中
    之「三井」、「MITSUI」於餐飲服務已成為著名商標，更為
    消費者識別原告所提供服務之重要指標。系爭商標整體設計
    具高度識別性，使用迄今已逾六年，自開始使用至申請時（
    96年8 月13日）亦已長達三年，每年度營業收入淨額均高達
    數千萬元；且於94年間，已有消費者撰文描寫於原告餐廳享
    用高級日本料理之幸福感，均足證系爭商標較諸據以核駁商
    標，已因長期使用而為相關消費者所熟悉。
  7.系爭商標之申請人是否善意：
    系爭商標乃原告為開設高級日本板前料理店為目的，於93年
    間委請知名設計公司所特別設計者，商標完成時間為93年8
    月1 日並使用迄今；此外，97年11 月1日財訊報導黃奕瑞的
    創業歷程及理念，以及其以板前料理為訴求之三井「極壽司
    」開店緣由，亦足證系爭商標之申請人為善意。被告機關就
    商標法第23條第1 項第13款之適用，未依「混淆誤認之虞審
    查基準」因素逐一審酌，僅以商標近似及商品類似即認定有
    混淆誤認之虞，明顯違法。
  (四)聲明：訴願決定及原處分均撤銷，被告應就申請第00000000
    0號「極壽司三井KYOKUMITSUI及圖」為准予註冊之處分。
三、被告之主張：
  (一)按商標圖樣「相同或近似於他人同一或類似商品或服務之註
    冊商標或申請在先之商標，有致相關消費者混淆誤認之虞者
    」，不得註冊，為商標法第23條第1 項第13款前段所明定。
    依前揭法條規定，商標近似及商品或服務類似二項為必須具
    備要件。而判斷是否有致混淆誤認之虞，本局公告之「混淆
    誤認之虞」審查基準（下稱審查基準），列有各項相關參考
    因素，本案存在之相關因素之審酌如下：
  1.商標是否近似暨其近似之程度：
    商標近似係指二商標予人之整體印象有其相近之處，其判斷
    得就二商標外觀、觀念及讀音為觀察，經查系爭商標圖樣係
    以類英文字母「S 」的書寫體圖形結合中文「極壽司」、「
    三井」及外文「KYOKU 」、「MITSUI」而成，中文「極壽司
    」的字體較大，屬交易唱呼及消費者賴以區辨服務來源之最
    重要部分，儘管結合了中文「壽司」字樣，但「壽司」屬其
    所指定商品名稱之說明文字，非識別商品來源之標識，故在
    商標比對時會施以較少之注意，是系爭商標圖樣上主要識別
    部分「極」字，與據以核駁註冊第1134794 號「極字設計圖
    」及第1154581 號「極GPING 」商標圖樣相較，二者皆有相
    同之中文字「極」，二者設計於細加比對雖有差異，然因一
    般消費者都是憑著對商標未必清晰完整的印象，在不同的時
    間或地點，來作重覆選購的行為，而不是拿著商標以併列比
    對的方式來選購，況且商標給予商品之消費者的印象，可以
    就商標整體的外觀、觀念或讀音等來觀察，於判斷商標近似
    ，自得就此三者來觀察是否已達到可能混淆的近似程度。因
    此本件兩造商標於外觀圖形設計雖有不同之呈現，然因二者
    予人之觀念及唱呼間所產生之印象皆為相同「極」之標示，
    以具有普通知識經驗之消費者，於購買時施以普通之注意，
    仍有可能會誤認二者來自同一來源或雖不相同但有關聯之來
    源，應屬構成近似之商標。
  2.商品／服務是否類似暨其類似之程度：
    商品類似係指二個不同的商品，在功能、材料、產製者或其
    他因素上具有共同或關聯之處，如果標上相同或近似的商標
    ，依一般社會通念及市場交易情形，易使商品消費者誤認其
    為來自相同或雖不相同但有關聯之來源，則此二個商品間即
    存在類似的關係（審查基準5.3.1 參照）。系爭商標指定使
    用之「壽司」等商品，與據以核駁註冊第1134794 號及第11
    54581 號商標所指定之「餡餅、饅頭、包子、湯包、叉燒包
    、燒賣、麻糬、蛋餅、碗粿、鍋貼、小籠包、蘿蔔糕、蔥油
    餅、飯糰、肉粽、筒仔米糕、水餃、蒸餃、冷凍水餃」商品
    相較，其原料、用途、功能大致相當，且常來自相同之產製
    業者，如標示相同或近似的商標，依一般社會通念及市場交
    易情形，易使一般商品消費者誤認其為來自相同或雖不相同
    但有關聯之來源，則所指定使用之商品間應屬存在相當程度
    之類似關係。
  3.綜合判斷商標在圖樣近似及商品類似之程度，系爭商標與所
    引據核駁之商標近似及指定商品類似，以具有普通知識經驗
    之消費者，於購買時施以普通之注意，可能會有所混淆而誤
    認二商品來自同一來源或雖不相同但有關聯之來源，應有致
    相關消費者混淆誤認之虞，自有前揭法條之適用。
  (二)至於原告稱其創立於81年至今已長達17年之久，且原告於我
    國餐飲等服務確實為相關消費者較為知悉且具有高知名度云
    云，惟消費者所知悉應為三井日本料理餐廳，與系爭商標之
    近似與否無涉，茲依據原告所提資料，充其量為該商標之網
    頁，僅能證明其已有使用系爭商標之事實而已，仍不足以認
    定系爭商標已為國內相關消費者所熟悉，且足以與據以核駁
    商標區辨為不同來源，而無混淆誤認之有利論據，自不得執
    為系爭商標亦應核准之論據，併予陳明。是被告依法核駁其
    註冊之申請，並無不合。
  (三)聲明：駁回原告之訴。
四、本件之爭點：
    系爭商標與據以核駁商標是否構成相同或近似，系爭商標有
    無違反商標法第23條第1項第13款不得註冊之事由。
五、本院得心證之理由：
  (一)按商標相同或近似於他人同一或類似商品或服務之註冊商標
    或申請在先之商標，有致相關消費者混淆誤認之虞者，不得
    註冊，商標法第23條第1 項第13款本文定有明文。所謂「有
    致相關消費者混淆誤認之虞者」，係指兩商標因相同或構成
    近似，致使相關消費者誤認為同一商標，或雖不致誤認兩商
    標為同一商標，但極有可能誤認兩商標之商品／服務為同一
    來源之系列商品／服務，或誤認兩商標之使用人間存在關係
    企業、授權關係、加盟關係或其他類似關係而言。而判斷有
    無混淆誤認之虞，則應參考下列相關因素：(1) 商標識別性
    之強弱；(2) 商標是否近似暨其近似之程度；(3) 商品／服
    務是否類似暨其類似之程度；(4) 先權利人多角化經營之情
    形；(5) 實際混淆誤認之情事；(6) 相關消費者對各商標熟
    悉之程度；(7) 系爭商標之申請人是否善意；(8) 其他混淆
    誤認等相關因素之強弱程度、相互影響關係及各因素等綜合
    認定是否已達有致相關消費者產生混淆誤認之虞。當然在大
    多數新申請註冊案，由於商標尚未使用，不必然呈現所有參
    考因素，惟亦可就商標識別性之強弱、商標之近似程度，及
    商品、服務之類似程度等因素予以斟酌。
  (二)系爭商標圖樣是否具高度識別性，而與據以核駁商標圖樣之
    近似程度：
    原告申請註冊之系爭商標圖樣係以經設計類似英文字母「S
    」之葉狀圖形結合中文「極壽司」、「三井」及外文「
    KYOKU 」、「MITSUI」而成。據以核駁商標註冊第1134794
    號「極字設計圖」及第1154581 號「極GPING 」商標圖樣，
    則分係由一圓型中文「極」字，中間設計有銅錢造型。兩者
    相較，雖均有相同之中文「極」字，惟其寫法與構圖已未盡
    相同，且系爭商標圖樣之「極」字後面連接相同比例之中文
    「極壽司」之字體，另有引人注目者係經特殊設計葉狀圖形
    ，「三井」及外文「KYOKU 」、「MITSUI」等字樣，其整體
    表達風格與呈現態樣具有高度識別性，相較於據以核駁商標
    圖樣僅為單純之一圓型中文「極」字，中間設計有銅錢圖形
    造型，兩者商標近似程度低。被告僅以系爭商標有相同「極
    」字之標示，結合了「壽司」係其所指定商品名稱之說明文
    字，非識別商品來源之標識，而認兩造商標於外觀、觀念或
    讀音極為相仿云云，疏未就系爭商標之整體商標圖樣所呈現
    之寓目印象加以比對，即有未洽。
  (三)系爭商標與據以核駁商標之指定使用商品之同一、類似程度
    ：系爭商標指定於「壽司」商品，與據以核駁註冊第113479
    4 號及第1154581 號商標所指定之「餡餅、饅頭、包子、湯
    包、叉燒包、燒賣、麻糬、蛋餅、碗粿、鍋貼、小籠包、蘿
    蔔糕、蔥油餅、飯糰、肉粽、筒仔米糕、水餃、蒸餃、冷凍
    水餃」商品相較，其原料、用途、功能大致相當，且常來自
    相同之產製業者，依一般社會通念及市場交易情形，所指定
    使用之商品間固屬存在相當程度之類似關係。惟系爭商標指
    定於壽司商品，與據以核駁商標之餡餅、饅頭、包子等傳統
    小吃相較，兩者商品類似程度非高。
  (四)相關消費者對各商標熟悉之程度：
    查原告公司代表人黃奕瑞係日本料理「三井」集團之創辦人
    ，原告於96年8 月13日申請系爭商標註冊時，業已於之前即
    93年8 月20日核准設立公司，並開始營業，同時使用系爭商
    標於店面招牌、門口立牌、菜單、名片、包裝袋等各式表彰
    日本料理餐廳服務之標識物件上，迄今已逾6 年，自開始使
    用至申請時（96年8 月13日）亦已長達3 年，94年迄今每年
    營業收入淨額均達數千萬元等情，業據其提出97年11月1 日
    財訊報導影本、系爭商標實際使用之情形資料影本、三井極
    壽司有限公司93年至98年度報稅資料影本、委託設計系爭商
    標之合約影本附卷可稽（見本院卷第62至77、93至101 頁）
    ，足見原告多年來將系爭商標廣泛使用於包括壽司之商品及
    餐飲服務，而廣為相關消費者所知悉。
  (五)衡酌系爭商標圖樣本身具識別性，雖與據以核駁商標圖樣近
    似，惟近似程度低；系爭商標與據以核駁商標之指定使用商
    品固屬類似，惟類似程度亦非高；系爭商標業經原告長期廣
    泛使用於包括壽司之商品及餐飲服務，而廣為相關消費者所
    知悉，足以與據以核駁商標相區辨為不同來源，而無致相關
    消費者產生混淆誤認之情事。因此，系爭商標之申請註冊並
    無商標法第23條第1項第13款所定不予註冊之情事。被告未
    考量系爭商標對相關消費者已具一定之知名度，以原告系爭
    商標與所據核駁之商標近似及指定商品類似，遽認系爭商標
    與據以核駁商標即有混淆誤認之虞云云，要無可取。
六、從而，原處分認系爭商標之註冊違反商標法第23條第1 項第
    13款規定，而為「不得註冊，應予核駁」之處分，於法尚有
    未洽。訴願決定未加指摘而予維持，亦非妥適。是以原告據
    此請求撤銷訴願決定及原處分，為有理由，應予准許。又系
    爭商標除本件據以核駁商標外，並無其他不准註冊之法定事
    由，亦據被告自承在卷（見本院準備程序筆錄），故原告請
    求命被告就系爭商標申請案為准予註冊之審定，亦無不合，
    應予准許。
據上論結，本件原告之訴為有理由，爰依行政訴訟法第98條第1
項前段，判決如主文。
中　　華　　民　　國　　100　 年　　2　　 月　　17　　日
                    智慧財產法院第一庭
                          審判長法  官  李得灶
                                法  官  汪漢卿
                                法  官  王俊雄
以上正本係照原本作成。
如不服本判決，應於送達後20日內向本院提出上訴狀並表明上訴
理由，如於本判決宣示後送達前提起上訴者，應於判決送達後20
日內補提上訴理由書（須按他造人數附繕本）。
中　　華　　民　　國　　100　 年　　2　　 月　　17　　日
                                書記官  王英傑
